臺灣士林地方法院民事判決　　　　　　　 96年度訴字第682號
原　　　告　辰○○
訴訟代理人　沈明達律師
被　　　告　寅○○
　　　　　　子○○
　　　　　　丑○○○
　　　　　　己○○
　　　　　　癸○○
　　　　　　戊○○
　　　　　　壬○○
　　　　　　庚○○
　　　　　　辛○○
　　　　　　卯○○
　　　　　　甲○○
　　　　　　巳○○○
　　　　　　丙○○即林張阿珠.
　　　　　　丁○○即林張阿珠.
兼　上2 人
法定代理人　乙○○即林張阿珠.
上列當事人間請求分割共有物事件，本院於民國96年12月24日言
詞辯論終結，判決如下：
    主  文
原告之訴駁回。
訴訟費用新台幣貳萬柒仟貳佰陸拾貳元由原告負擔。
    事  實  及  理  由
壹、程序方面
一、本件訴訟繫屬中，原列被告之林張阿珠於民國96年6月7日死
    亡，有戶籍謄本（本院卷第38頁附卷）可稽，其繼承人即被
    告丙○○、丁○○、乙○○於96年8月14日具狀聲明承受訴
    訟，自屬合法，合先敘明。
二、本件被告寅○○、子○○、甲○○、丑○○○、己○○、癸○○、戊○○、壬○○、庚○○、辛○○、卯○○、巳○○○經合法通知，均未於最後言詞辯論期日到場，核無民事訴
    訟法第386條各款所列情形，該被告部分，爰依原告之聲請
    ，由其一造辯論而為判決。
三、按「訴訟送達後，原告不得將原訴變更或追加他訴，但有下
    列情形之一者，不在此限：二、請求之基礎事實同一；七、
    不甚礙被告之防禦及訴訟之終結者。」民事訴訟法第255條
    第1項第2款、第7款定有明文。本件原告原起訴聲明求為判
    決：(一)被告子○○、丑○○○、庚○○、卯○○、甲○○、
    巳○○○、原列被告之林張阿珠與被告寅○○公同共有之臺
    北市○○區○○段二小段360地號土地（面積301平方公尺，
    以下簡稱：系爭360地號土地），應有部分100分之70，應予
    分割，每人各分得應有部分800分之70；(二)被告子○○、丑
    ○○○、壬○○、卯○○、甲○○、巳○○○、原列被告之
    林張阿珠與被告寅○○公同共有之臺北市○○區○○段二小
    段369地號土地（面積453平方公尺，以下簡稱：系爭369地
    號土地），應有部分160分之4，應予分割，每人各分得應有
    部分1280分之4；(三)其他被告應協同被告寅○○就被繼承人
    張宗煥所有坐落臺北市○○區○○段二小段357、358地號（
    重測前社子段301地號）土地上20087建號，門牌後港里29
    號（門牌已整編為士林區○○街134巷28弄6號）建物（以下
    簡稱：系爭建物）辦理繼承登記後分割，被告寅○○、子○○、卯○○、甲○○、巳○○○、原列被告之林張阿珠各分
    得應有部分8分之1，被告丑○○○、己○○、癸○○各分得
    24分之1，被告戊○○、壬○○、庚○○、辛○○各分得32
    分之1；(四)被告寅○○應將第一項分得之土地應有部分800分
    之70，第二項分得之土地應有部分1280分之4，於原告給付
    新臺幣（下同）2,670,400元之同時，移轉登記予原告。嗣
    於96年11月19日言詞辯論時，變更訴之聲明，將前揭聲明(一)
    、(二)、(四)列為先位聲明，聲明(一)、(二)、(三)、(四)改為備位聲明
    。再於96年12月24日變更及追加訴之聲明為：(一)被告丙○○
    、丁○○、乙○○應就被繼承人林張阿珠所有系爭360地號
    土地公同共有100分之70，及系爭36 9地號土地公同共有160
    分之4，辦理繼承登記；(二)被告子○○、丑○○○、庚○○
    、卯○○、甲○○、巳○○○、丙○○、丁○○、乙○○與
    被告寅○○公同共有之系爭360地號土地應有部分100分之70
    ，應予分割，被告子○○、丑○○○、庚○○、卯○○、甲○○、巳○○○、被告寅○○各分得應有部分800分之70，
    被告丙○○、丁○○、乙○○各分得240分之7；(三)被告子○○、丑○○○、壬○○、卯○○、甲○○、巳○○○、丙○○、丁○○、乙○○與被告寅○○公同共有之系爭369地號
    土地應有部分160分之4，應予分割，被告子○○、丑○○○
    、壬○○、卯○○、甲○○、巳○○○、寅○○每人各分得
    應有部分1280分之4，被告丙○○、丁○○、乙○○各分得
    3840分之4；(四)其他被告應協同被告寅○○就被繼承人張宗
    煥所有系爭建物辦理繼承登記後分割，被告寅○○、子○○
    、卯○○、甲○○、巳○○○各分得應有部分8分之1，被告
    丑○○○、己○○、癸○○、丙○○、丁○○、乙○○各分
    得24分之1，被告戊○○、壬○○、庚○○、辛○○各分得
    32分之1；(五)被告寅○○應將第一項分得之土地應有部分800
    分之70，第二項分得之土地應有部分1280分之4，於原告給
    付2,670,400元之同時，移轉登記予原告，核屬訴之聲明之
    變更及追加，惟其請求之基礎事實同一且無礙被告之防禦及
    訴訟之終結，揆諸前揭規定，應予准許。
貳、實體方面
一、原告起訴主張：被告之被繼承人張宗煥留有下列遺產：系
    爭360地號土地應有部分100分之70；系爭369地號土地應
    有部分160分之4；系爭建物。系爭360、369號土地，除原
    列被告之林張阿珠所有100分之70、160分之4公同共有部分
    ，因其於訴訟中死亡，尚未由被告即被繼承人丙○○、丁○○、乙○○辦理繼承登記外，其餘被告均已辦妥繼承登記，
    維持公同共有；系爭建物部分，則尚未辦理繼承登記。被告
    寅○○於94年10月28日與原告簽訂不動產買賣契約（以下簡
    稱：系爭買賣契約），買賣價金為2,856,000元，約定於寅
    ○○取得系爭360 、369 地號土地應有部分分別共有之所有
    權狀時，應即移轉登記該應有部分予原告，原告並已支付第
    1 期款285,600 元。被告寅○○為履行債務，雖曾向本院家
    事庭對其他繼承人提起分割遺產訴訟，惟因系爭建物未辦理
    繼承登記，而遭本院家事庭以95年度家訴字第23號判決駁回
    ，並因被告即該案之原告寅○○撤回上訴，致全案歸於確定
    ，嗣後原告雖於96年5 月7 日以台北雙連郵局第590 號存證
    信函催告被告寅○○履行債務，卻未獲置理，被告寅○○顯
    已給付遲延，爰依民法第242 條規定代位被告寅○○起訴請
    求被告丙○○、丁○○、乙○○辦妥系爭360 、369 地號土
    地之繼承登記後，主張終止公同共有關係或分割遺產，將系
    爭360 、369 地號土地或包括系爭建物被告間公同共有關係
    變更為分別共有關係，並請求被告寅○○移轉其因而取得之
    應有部分予原告等語。並聲明：(一)被告丙○○、丁○○、乙○○應就被繼承人林張阿珠所有系爭360 地號土地公同共有
    100 分之70及系爭369 地號土地公同共有160 分之4 ，辦理
    繼承登記；(二)被告子○○、丑○○○、庚○○、卯○○、甲○○、巳○○○、丙○○、丁○○、乙○○與被告寅○○公
    同共有系爭360 地號土地應有部分100 分之70，應予分割，
    被告子○○、丑○○○、庚○○、卯○○、甲○○、巳○○○、被告寅○○各分得應有部分800 分之70，被告丙○○、
    丁○○、乙○○各分得240 分之70；(三)被告子○○、丑○○○、壬○○、卯○○、甲○○、巳○○○、丙○○、丁○○
    、乙○○與被告寅○○公同共有系爭369 地號土地應有部分
    160 分之4 ，應予分割，被告子○○、丑○○○、壬○○、
    卯○○、甲○○、巳○○○、寅○○每人各分得應有部分12
    80分之4 ，被告丙○○、丁○○、乙○○各分得3840分之4
    ；(四)其他被告應協同被告寅○○就被繼承人張宗煥所有系爭
    建物辦理繼承登記後分割，被告寅○○、子○○、卯○○、
    甲○○、巳○○○、各分得應有部分8 分之1 ，被告丑○○○、己○○、癸○○、丙○○、丁○○、乙○○各分得24分
    之1 ，被告戊○○、壬○○、庚○○、辛○○各分得32分之
    1 ；(五)被告寅○○應將第一項分得之土地應有部分800 分之
    70，第二項分得之土地應有部分1280分之4 ，於原告給付2,
    670,400元之同時，移轉登記予原告。
二、被告寅○○、子○○、壬○○、庚○○、辛○○、卯○○、
    甲○○、丁○○、丙○○、乙○○業具狀或到庭表示同意以
    分別共有之方式分割遺產，被告子○○並表示系爭建物係因
    未辦理登記，所以無法分割，希望可以個別去辦理繼承登記
    ，並聲明：原告之訴駁回。被告丑○○○、己○○、癸○○
    、戊○○、巳○○○則未於言詞辯論期日到場，亦未提出書
    狀或陳述。
三、本件不爭執事項：
  (一)張宗煥於82年3月11日死亡，其繼承人為：1.張錦敦（已於
    50年9月2日死亡），由被告子○○代位繼承；2.張家溢（已
    於93年7月25日死亡），繼承人為被告丑○○○、己○○、
    癸○○；3.被告寅○○；4.張錦漂（已於90年1月13日死亡
    ），繼承人為被告戊○○、壬○○、庚○○、辛○○；5.被
    告卯○○；6.被告甲○○；7.被告巳○○○；8.原列被告之
    林張阿珠（已於96年6月7日死亡），繼承人為被告丙○○、
    丁○○、乙○○。
  (二)張宗煥之遺產包括：
    1.系爭360地號土地應有部分100分之70，由被告寅○○、子
      ○○、丑○○○、庚○○、卯○○、甲○○、巳○○○及
      原列被告之林張阿珠公同共有，應繼分各為800分之70，
      並已辦妥公同共有之繼承登記。其中原列被告之林張阿珠
      於96年6月7日死亡，由被告丙○○、丁○○、乙○○繼承
      ，應繼分各為240分之7。
    2.系爭369地號土地應有部分160分之4，由被告寅○○、子
      ○○、丑○○○、壬○○、卯○○、甲○○、巳○○○及
      原列被告之林張阿珠公同共有，應繼分各為1280分之4，
      並已辦妥公同共有之繼承登記。其中原列被告之林張阿珠
      於96年6月7日死亡，由被告丙○○、丁○○、乙○○繼承
      ，應繼分各為3840分之4。
    3.系爭建物，由被告子○○代位繼承張錦敦8分之1之應繼分
      ；被告丑○○○、張炯照、癸○○繼承張家溢8分之1之應
      繼分後，應繼分各為24分之1；被告戊○○、壬○○、庚○○、辛○○繼承張錦漂8分之1應繼分後，應繼分各為32
      分1；被告寅○○、卯○○、甲○○、巳○○○之應繼分
      各為8分之1；被告丙○○、丁○○、乙○○繼承原列被告
      之林張阿珠8分之1應繼分後，應繼分各為24分之1，均未
      辦理繼承登記。
  (三)被告寅○○與原告簽訂系爭買賣契約，雙方約定被告寅○○
    於取得系爭360地號土地應有部分800分之70及系爭369地號
    土地應有部分1280分之4之所有權狀時，應將前開土地應有
    部分移轉登記予原告。
  (四)原告於96年5月7日有以台北雙連郵局第590號存證信函催告
    被告寅○○履行債務。
四、本件爭點為：(一)原告得否代位終止被告間公同共有關係並改
    為分別共有關係？(二)原告得否代位被告主張分割遺產，並將
    公同共有關係分割為分別共有？(三)被告寅○○是否應於原告
    給付2,670,400元即移轉系爭360地號土地應有部分800分之
    70、系爭369地號土地應有部分1280分之4予原告？
五、本院得心證之理由：
  (一)被告之被繼承人張宗煥之遺產包括系爭360地號土地應有部
    分100分之70、系爭369地號土地應有部分160分之4及系爭建
    物，其於82年3月11日死亡後，系爭369地號土地已由被告寅
    ○○、子○○、丑○○○、庚○○、卯○○、甲○○、巳○○○及原列為被告之林張阿珠繼承並登記為公同共有，應繼
    分各為800分之70，系爭360地號土地則由被告寅○○、子○○、丑○○○、壬○○、卯○○、甲○○、巳○○○及原列
    被告之林張阿珠繼承並登記為公同共有，應繼分各為1280分
    之4，系爭建物則由被告寅○○、卯○○、甲○○、巳○○○與繼承人張家溢（93年7月25日死亡）、張錦漂（90年1月
    13日死亡）、原被告林張阿珠（96年6月7日死亡），及代位
    繼承人即被告子○○共同繼承，應繼分各為8分之一，其中
    張家溢之應繼分，由被告丑○○○、己○○、癸○○共同繼
    承，應繼分各為24分之1，張錦漂之應繼分，由被告戊○○
    、壬○○、庚○○、辛○○共同繼承，應繼分各為32分之1
    ，林張阿珠之應繼分則由被告丙○○、丁○○、乙○○共同
    繼承，應繼分各為24分之1，此建物部份為全體被告公同共
    有，惟尚未辦理繼承登記，有財政部台北市國稅局82字第16
    138號遺產稅逾徵收期間案件同意移轉證明書暨遺產明細表
    、繼承系統表、戶籍謄本18份及土地暨建物登記謄本（本院
    卷第11頁、第20頁至第24頁）在卷可稽，復為兩造所不爭執
    ，是被告寅○○係因繼承被繼承人張宗煥之遺產而與其餘被
    告公同共有系爭360、369地號土地及系爭建物，合先敘明。
  (二)被告寅○○於94年10月28日與原告簽訂系爭買賣契約，雙方
    約定被告寅○○於簽約後應向法院提出遺產分割協議為分別
    共有之手續，並於取得系爭360地號土地應有部分800分之70
    ，及系爭369地號土地應有部分1280分之4等所有權狀後，即
    應移轉前開土地之應有部分予原告，並於被告寅○○用印時
    ，原告即給付第二期款1,142,400元，待辦妥登記後3天內，
    原告再給付餘款1,428,000元，有不動產買賣契約書影本（
    本院卷第18頁至第19頁）在卷可稽。按系爭買賣契約為債權
    契約，並非處分行為，是被告寅○○就其繼承系爭369、360
    地號土地之潛在應有部分（應繼分），與原告訂立買賣契約
    ，並約定於被告寅○○取得分別共有後始移轉登記予原告，
    尚非不能履行，該買賣契約尚屬有效，應認被告寅○○於取
    得系爭369 、360 地號土地之應有部分後負有將該應有部分
    移轉登記予原告之債務。
  (三)原告主張被告寅○○前為履行契約債務，曾向本院家事庭對
    其他繼承人提起分割遺產訴訟，惟因系爭建物未辦理繼承登
    記而經本院95年度家訴字第23號判決駁回，並因被告即該案
    原告寅○○撤回上訴，使該分割遺產之訴遭駁回確定，被告
    寅○○終未履行前揭債務，故原告於96年5月7日以台北雙連
    郵局第590號存證信函催告被告寅○○履行債務，被告寅○○則未置理等情，業據本院調閱95年度家訴字第23號卷宗查
    明，並有存證信函影本（本院卷第12頁至第17頁）可稽，為
    兩造所不爭執，堪信為真實。查被告寅○○怠於履行前揭債
    務，經原告催告仍遲未履行，已陷於遲延狀態，是原告主張
    依民法第242 條規定代位被告寅○○行使權利，固非無據，
    惟其得代位之範圍，應僅限於保全其對被告寅○○之債權。
  (四)按「繼承人有數人時，在分割遺產前，各繼承人對於遺產全
    部為公同共有。」、「繼承人得隨時請求分割遺產」，民法
    第1151條、第1164條前段分別定有明文。又按民法第1164條
    所定之遺產分割，係以遺產為一體，整個的為分割，而非以
    遺產中各個財產之分割為對象，亦即遺產分割之目的在遺產
    公同共有關係全部之廢止，而非各個財產公同共有關係之消
    滅，是訴請分割遺產，除非依民法第828 條、第829 條規定
    ，經全體公同共有人同意，僅就特定財產為分割，否則依法
    自應以全部遺產為分割對象；又終止遺產之公同共有關係，
    應以分割方式為之，將遺產之公同共有關係終止改為分別共
    有關係，性質上屬分割遺產方法之一，依民法第828 條第2
    項規定，應經全體共有人同意始得為之（最高法院95年度台
    上字第2458號、88年度台上字第2837號、82年度台上字第74
    8 號裁判意旨參照）。原告主張其依買賣關係代位被告寅○○終止與其他被告間公同共有系爭369 、360 地號土地應有
    部分800 分之70、1280分之4 之關係，進而為分別共有登記
    等語。經查，被告間公同共有之系爭369 、360 地號土地應
    有部分100 分之70、160 分之4 ，僅為被告繼承自被繼承人
    張宗煥遺產之一部，張宗煥之遺產另包括系爭建物，依前所
    論，除非全體公同共有人同意僅就特定財產為分割，否則其
    繼承之遺產僅能為整體之分割，並不得由其中繼承人任意就
    個別之財產主張終止公同共有關係。是以，繼承人即被告丑
    ○○○、己○○、癸○○、戊○○、巳○○○既未同意單就
    張宗煥遺產中之系爭369 、360 地號土地應有部分為分割，
    縱是繼承人中之被告寅○○，亦僅能主張就全部遺產為分割
    ，並不得單方終止其就該2 筆財產與其他被告間之公同共有
    關係。而原告僅是代位行使被告寅○○之權利，被告寅○○
    既不得單方終止，自無准由原告代位行使終止權之餘地。從
    而，原告主張代位被告寅○○以單方意思表示終止系爭369
    、360 地號土地與其他被告間之公同共有關係再為分割，自
    不可採。至最高法院37年度上字第7357號判例意旨，僅指若
    公同共有關係得合法終止，則公同共有關係已不復存續，自
    得據以分割該物，而不受民法第829 條之限制，惟本件公同
    共有關係之基礎為繼承關係，除非全體繼承人同意，否則並
    不能就特定遺產終止公同共有關係，是以，被告寅○○單方
    意思表示並不能合法終止公同共有關係，公同共有關係仍然
    繼續存續中，自無從依前揭最高法院判例意旨請求分割該公
    同共有物。是原告之主張，尚不可採。
  (五)原告另主張其得代位被告寅○○請求分割張宗煥全部遺產，
    據以廢止全部公同共有關係，使被告寅○○依應繼分取得系
    爭369 、360 地號土地應有部分800 分之70、1280分之4 之
    關係，進而得為移轉登記等語。惟查，原告與被告寅○○間
    之系爭買賣契約，僅以被告寅○○所有系爭369 、360 地號
    土地之應繼分為買賣之標的，並不及於張宗煥遺產中之系爭
    建物，是原告代位主張包括系爭建物為遺產分割，業已逾越
    保全債權之範圍，自非原告所得代位行使。再者，本件被告
    子○○、壬○○、庚○○、辛○○、卯○○、甲○○、丁○○、丙○○、乙○○固表示同意以變更為分別共有之方式分
    割遺產，惟被告丑○○○、己○○、癸○○、戊○○、巳○○○則未表示同意，揆諸前開最高法院判決裁判意旨，未經
    全體公同共有人之同意，系爭369 、360 地號土地及系爭建
    物等遺產之分割方式，自不得以變更為分別共有之方式為之
    。至若採取變價分割方式，則被告寅○○亦無從自本件訴訟
    取得系爭369 、360 地號土地之應有部分800 分之70、1280
    分之4 ，就此而言，原告主張代位分割遺產，亦已逾越保全
    其對於被告寅○○債權之目的，自不得准其代位。從而，原
    告主張代位被告寅○○請求以分割遺產方式取得系爭369 、
    360 地號土地之應有部分，亦難認有理由。
  (六)原告前揭代位被告寅○○請求將公同共有改為分別共有等主
    張，經核並無理由，業如前述，是被告寅○○是否應於原告
    給付2,670,400 元即移轉系爭360 地號土地應有部分800 分
    之70、系爭369 地號土地應有部分1280分之4 之爭點，已與
    判決結果不生影響，爰不再予審酌。
六、綜上，原告主張依民法第242 條代位被告寅○○以單方意思
    表示終止系爭369 、360 地號土地之公同共有關係，或依民
    法第1164條以分別共有方式分割全部遺產，並進而請求被告
    寅○○為移轉登記，均無理由，應予駁回。
七、本件事證已臻明確，兩造其餘攻擊防禦方法及證據資料，經
    審酌後均與判決結果不生影響，爰不一一論述，附予敘明。
八、訴訟費用負擔之依據：民事訴訟法第78條。
中　　華　　民　　國　　96　　年　　12　　月　　31　　日
                  民事第一庭  法  官  高愈杰
以上正本證明與原本無異。
如對本判決上訴，應於判決送達後20日內向本院提出上訴狀。
中　　華　　民　　國　　97　　年　　 1　　月　　 3　　日
                              書記官  高楚安
